【裁判字號】    97,台上,6292
【裁判日期】    971204
【裁判案由】    違反貪污治罪條例
【裁判全文】
最高法院刑事判決            九十七年度台上字第六二九二號
上  訴  人  甲○○
選任辯護人  王聖舜律師
            楊商江律師
上  訴  人  乙○○
上列上訴人等因違反貪污治罪條例案件，不服台灣高等法院中華
民國九十七年四月二十四日第二審判決（九十五年度矚上訴字第
八號，起訴案號：台灣基隆地方法院檢察署九十五年度偵字第二
七四號、九十五年度偵字第一八０二號），提起上訴，本院判決
如下：
    主  文
原判決撤銷，發回台灣高等法院。
    理  由
本件原判決認定上訴人甲○○、乙○○有如原判決事實欄所載之
犯罪事實，因而撤銷第一審關於上訴人等科刑之判決，改判仍論
處上訴人等共同與依據法令從事公務之人員，對於監督之事務，
明知違背法令，直接圖自己不法利益，因而獲得利益罪刑，並褫
奪公權（甲○○累犯）之判決，固非無見。
惟查：(一)、有罪判決應記載事實，所謂事實，係指構成犯罪之事
實或有關論罪科刑之事實而言，蓋明確記載此等事實，資為論罪
科刑之法律依據，至於關係事件來龍去脈之事實，如有助於全盤
事實之理解者，固無不適合，但如全盤來龍去脈之記載，反而造
成何者構成犯罪，何者不構成犯罪，發生混淆，又未於法律適用
時明確區隔，則不能謂與法相合。本件原判決係論上訴人等與依
據法令從事公務之人員，共犯貪污治罪條例第六條第一項第四款
對於監督之事務，明知違背法令，直接圖自己不法利益，因而獲
得利益之罪，究之原判決事實欄所載構成犯罪之事實，應係僅指
上訴人等於民國九十二年九月四日以Ｃ地投標、得標，並獲評選
通過，因而獲得採購款新台幣（下同）八千四百四十九萬六千七
百八十元部分而已（即原判決事實欄六所載部分），除此之外，
之前以Ａ地與Ｂ地兩次投標部分之事實，並未得標及獲得採購款
，因該罪不處罰未遂犯之故，似不構成犯罪（即原判決事實欄二
至五所載部分），並非可認係犯罪事實，僅可認係旨使理解事件
之來龍去脈事實。然原判決就Ａ地、Ｂ地及Ｃ地三次招、投標之
事實，籠統為相同之記載，對於構成犯罪與不構成犯罪部分之事
實，未敘明其區隔，事實之記載，顯有混淆，且於法律適用之理
由，亦未明確區隔何者構成犯罪，何者不構成犯罪，致本院難為
原判決適用法律當否之判決，於法自有未合。(二)、犯罪事實應依
證據認定之，除簡易判決或協商判決外，所謂依證據認定，並非
臚列憑以認定之證據為已足，而須就採納之證據，按其與各部分
待證事實之關聯，敘述推論之理由，且就不採納之證據，敘明其
不採納之理由，勾稽出事實之全貌，始告適法。原判決認定上訴
人等犯罪事實之理由，非但僅以編號臚列憑以認定之證據，未敘
述各個證據與中間待證事實或最後待證事實之關聯，且欠缺推論
理由之記載，則證據之論斷，自屬理由不備。尤以證人許金祥於
原審審理時證稱：「九十一年甲○○跟我說五豐公司的地現在要
買回來，有無人要，要我介紹一下，我找了三個人去看那塊地，
都沒有談成，後來九十二年過年完，約九十二年二、三月，然後
我再去找甲○○一次，甲○○表示他已賣給許財利，我到市政府
找許財利二、三次，我問他要賣多少，他說全部約賣二億三千萬
元，我說好，約一、二個星期我去找許財利，我跟許財利說有一
個工廠要分割買一千多坪，我問許財利要不要，許財利表示不要
賣，若要賣，要全部賣，我就沒有再去找他。許財利告訴我，土
地是在他的手上，若要土地的話，以後直接找許財利講」等語（
見原審卷二第九八頁），如果無訛，則甲○○所辯，其因資金不
足，始介紹許財利承接，而退出五峰公司股權，已與地主林正明
簽訂退股協議書，既未出資，並無獲利，且未參與Ｃ地投標，亦
未獲利等情，似非全屬子虛。況原判決事實欄亦認定，本件以Ｃ
地售予基隆市政府得標之第一期價款二千五百四十九萬九千零三
十四元，匯入林正明帳戶後，許財利旋於翌日取得一千萬元，嗣
於Ｃ地所有權辦妥移轉登記，基隆市政府旋將同額第二期款匯入
林正明上開帳戶後，許財利再取得面額一千萬元之無記名支票，
餘款則由林正明分得一千二百萬元，乙○○分得三百萬元，亦即
甲○○並無因而獲利之情，核與甲○○上開答辯，並無不合。則
此攸關甲○○是否構成本件犯罪之有利證據，原判決並未說明不
採納之理由，其證據之論斷，亦有理由不備之違背法令。(三)、數
人互有犯意聯絡及行為分擔之一般共同正犯，與以共同犯罪之意
思，推由其中一部分人實行犯罪之共謀正犯，其共犯之犯罪型態
有別，且攸關各共犯參與犯罪之程度，須明白認定。本件關於以
Ｃ地投標、得標而構成犯罪部分，原判決既認定：「陸文毅遂於
九十二年八月間辦理公開徵求前，先與林正明、乙○○等人商議
以八千四百九十九萬六千七百八十元作為採購價格，並以之作為
底價，於九十二年九月四日，以限制性招標方式招標，林正明、
乙○○依許財利指示，由林正明以Ｃ地前往投標，並以八千四百
九十九萬六千七百八十元得標，…」顯然，除許財利之外，至少
尚有共同正犯林正明、乙○○實行犯罪，乃原判決論罪理由卻載
為：「…共謀利用許財利職權積極圖取私人不法利益之行為，洵
堪認定。」似係僅成立以許財利一人實行犯罪之共謀共同正犯，
事實與理由之記載，即有矛盾，且有攸關甲○○、乙○○參與犯
罪程度之輕重事項，未予辨明之違誤。(四)、從而，上訴意旨指摘
原判決違法，尚非全無理由，應認有發回更審之原因。
據上論結，應依刑事訴訟法第三百九十七條、第四百零一條，判
決如主文。
中    華    民    國  九十七  年   十二   月    四    日
                      最高法院刑事第五庭
                          審判長法官  陳  正  庸
                                法官  賴  忠  星
                                法官  林  秀  夫
                                法官  宋      祺
                                法官  陳  祐  治
      本件正本證明與原本無異
                                      書  記  官
中    華    民    國  九十七  年   十二   月    十    日
                                                     Ｍ


司法院資訊處製作；財團法人民間司法改革基金會備份。
